【裁判字號】    97,簡,159
【裁判日期】    970729
【裁判案由】    綜合所得稅
【裁判全文】
臺北高等行政法院判決
                                     97年度簡字第00159號
原      告  甲○○
被      告  財政部臺北市國稅局
代  表  人  凌忠嫄（局長）住同上
訴訟代理人  乙○○
上列當事人間因綜合所得稅事件，原告不服財政部中華民國97年
1 月4 日台財訴字第09600502280 號訴願決定（案號：第000000
00號），提起行政訴訟。本院判決如下：
    主  文
原告之訴駁回。
訴訟費用由原告負擔。
    事  實
一、程序部分：
    本件訴訟標的之價額在新臺幣（下同）20萬元以下，依行政
    訴訟法第229 條第2 項、第1 項第2 款規定及司法院民國（
    下同）92年9 月17日院台廳行一字第23681 號令，應適用簡
    易程序，本院並依同法第233 條第1 項規定，不經言詞辯論
    ，逕行裁判。
二、事實概要：
    原告93年度綜合所得稅結算申報，原列報購屋借款利息扣除
    額37,906元，經被告初查以不符合規定予以剔除，另查獲原
    告漏報本人及受扶養親屬盧松心薪資、利息、退職及其他所
    得合計371,799 元，初查乃歸課當年度綜合所得稅，核定綜
    合所得總額2,123,157 元，綜合所得淨額1,252,819 元，除
    補徵稅額26,703元外，並按所漏稅額24,483元處以0.2 倍之
    罰鍰合計4,800 元（計至百元止）。原告對罰鍰處分不服，
    申請復查，經被告以96年9 月29日財北國稅法二字第096022
    9560號復查決定書（下稱原處分）駁回，原告不服，提起訴
    願遭駁回後，遂提起本件行政訴訟。
三、兩造聲明：
  (一)原告聲明：
    1.訴願決定及原處分均撤銷。
    2.訴訟費用由被告負擔。
  (二)被告聲明：
    1.駁回原告之訴。
    2.訴訟費用由原告負擔。
四、兩造之爭點：
  (一)原告主張：
    1.原告於94年5 月30日依據自被告所屬中正稽徵所提供之電
      子資料以及所收得之扣繳憑單，以網際網路二維條碼方式
      ，自動向被告申報93年度綜合所得稅。其中包括系爭原告
      服務機關行政院衛生署退職所得167,528 元及67,770元二
      筆資料，亦依事實誠實列報。94年下半年間，被告承辦人
      員曾以電話詢問原告，何以漏報原告服務機關退職所得33
      6,748 元，原告告知僅收到前開167,528 元及67,770元二
      筆資料，並未接獲該336,748 元扣繳憑單，且被告所屬中
      正稽徵所申請提供之電子資料亦僅列167,528 元及67,770
      元二筆資料，並無該336,748 元資料。嗣行政院衛生署95
      年1 月13日衛署秘字第0951500163號函通知原告退職所得
      108,216 元（扣繳稅額6,492 元），附扣繳憑單並先行代
      繳稅款。被告於95年3 月6 日以93年度綜合所得稅核定通
      知書（核定檔案編號：0000000000），稱原告漏報336,74
      8 元（扣繳稅額17,952元），核定應再繳納稅款26,703元
      。同案被告95年3 月6 日Ｚ0000000000000號處分書，以原
      告短漏報本人及受撫養親屬薪資、利息、退職及其他等所
      得合計371,799 元，致短漏所得稅額24,483元，處原告4,
      800 元罰鍰。
    2.前揭被告95年3 月6 日以93年度綜合所得稅核定通知書第
      5 頁明示調整原因為原申報所得總額1,751,358 元，經核
      定調整為2,123,157 元（增371,799 元），原申報免稅額
      370,000 元，經核定調整為333,000 元（減37,000元），
      原申報自用住宅購屋借款利息37,906元，經核定調整為0
      元（減37,906元），原申報儲蓄投資特別扣除額251,546
      元，經核定調整為270,000 元（增18,454元），原申報扣
      繳稅額及可扣抵稅額44,163元，經核定調整為63,982元（
      增19,819元）。
    3.原告因無法確認究應再繳納稅款為經被告核定之26,703元
      ，抑或處分書所載短漏所得稅額24,483元，事屬被告同案
      卻不一致之結果，事關原告權益，爰於95年5 月6 日依法
      定程序以申復書申請查明，並告知係有錯誤，應請查明更
      正，撤銷原處分並隨申復書繳回核定書及繳款書。另並於
      95年5 月6 日以申請復查書敘明原申報所得1,751,358 元
      係原告誠實依據被告所屬中正稽徵所提供之電子資料以及
      所收得之扣繳憑單（包含子女余玟欣在內）申報，至受撫
      養親屬家母盧松心所得，係誤認61年以前退休之公務員無
      需申報，原告已於95年5 月6 日申請復查時同意更正，補
      足稅款。嗣被告96年9 月29日財北國稅法二字第09602295
      60號復查決定書核定應付稅額26,703元，並開具93年度綜
      合所得稅核定稅額繳款書，其中包含行政救濟加計利息76
      3 元。關於本稅應付稅額26,703元，既係主管機關所計算
      核定，原告並不爭執，並已於96年10月30日法定期限依法
      繳納完竣。
    4.本件對於原告漏報受撫養親屬原告之母盧松心退休金及利
      息所得合計94,363元（扣繳稅額6,867 元），原告自承確
      有疏失，並不爭執。所爭執者，係其餘原告退職所得108,
      216 元以及其他因是否計算而經調整衍生之差額，並非原
      告有任何故意過失所致。
    5.縱如被告所稱原告過失漏報退職所得108,216 元（扣繳稅
      額6,492 元），其與原告自承過失漏列受撫養親屬原告之
      母盧松心退休金及利息之所得合計94,363元（扣繳稅額6,
      867 元），亦僅漏列202,579 元（扣繳稅額13,359元），
      依稅率13% 計算亦僅漏稅12,976元（202,579 元×13%-13
      ,359元），符合「稅務違章案件減免處罰標準」（財政部
      96年4 月27日台財稅字第09604523220 號令修正發布）第
      3 條第2 項第2 款「納稅義務人未申報或短漏報之所得不
      屬前款規定情形，而其經調查核定有依規定應課稅之所得
      額在新臺幣250,000 元以下或其所漏稅額在新臺幣15,000
      元以下免予處罰」之規定，亦無處分之理。  (二)被告主張
      ：
    1.按所得稅法第71條第1 項前段規定：「納稅義務人應於每
      年5 月1 日起至5 月31日止，填具結算申報書，向該管稽
      徵機關，申報其上1 年度內構成綜合所得總額…之項目及
      數額，以及有關減免、扣除之事實，並應依其全年應納稅
      額減除…扣繳稅額及可扣抵稅額，計算其應納之結算稅額
      ，於申報前自行繳納。」及同法第110 條第1 項規定：「
      納稅義務人已依本法規定辦理結算申報，但對依本法規定
      應申報課稅之所得額有漏報或短報情事者，處以所漏稅額
      2 倍以下之罰鍰。」次按行為時綜合所得稅電子結算申報
      作業要點參、三、（三）規定：「納稅義務人利用本要點
      規定之電子憑證查詢、下載之所得資料或向各地區國稅局
      辦理臨櫃查詢之所得資料，均僅供申報時參考，如尚有其
      他來源之所得資料，仍應依法辦理申報；納稅義務人未依
      規定辦理申報致有短報或漏報情事者，應依所得稅法及其
      相關規定處罰。」又財政部96年4 月27日台財稅字第0960
      4523220 號令修正發布之稅務違章案件減免處罰標準第3
      條第2 項第1 款及第3 項所規定：「綜合所得稅納稅義務
      人依所得稅法第110 條規定應處罰鍰案件，有下列情事之
      一者，免予處罰：一、納稅義務人透過網際網路辦理結算
      申報，其經調查核定短漏報之課稅所得，符合下列情形：
      （一）屬扣繳義務人、營利事業或信託行為之受託人依法
      應彙報稽徵機關之各類所得扣繳暨免扣繳憑單（不包括執
      行業務所得格式代號9A之各類所得扣繳暨免扣繳憑單）、
      股利憑單、緩課股票轉讓所得申報憑單、信託財產各類所
      得憑單及信託財產緩課股票轉讓所得申報憑單之所得資料
      。（二）屬納稅義務人依規定向財政部財稅資料中心或稽
      徵機關查詢，而該機關未能提供之所得資料。…前項第1
      款規定自95年度綜合所得稅結算申報案件適用之。」
    2.原告93年度綜合所得稅結算申報，漏報本人及受扶養親屬
      盧松心薪資、利息、退職及其他所得合計371,799 元，經
      被告所屬北投稽徵所查獲，乃併課其當年度綜合所得稅，
      核定綜合所得總額2,123,157 元，綜合所得淨額1,252,81
      9 元，除補徵稅額26,703元外，並按所漏稅額24,483元處
      以0.2 倍之罰鍰計4,800 元（計至百元止）。
    3.綜合所得稅係採自行申報制，有所得即應申報。原告及受
      扶養親屬盧松心93年度取有系爭薪資、利息、退職及其他
      所得合計371,799 元，為原告所不爭，即應依所得稅法第
      71條規定辦理申報，不能以未收到行政院衛生署所寄發之
      336,748 元薪資所得扣繳憑單而免除應申報之義務，原告
      對申報內容應盡審查核對之責，其未就實際所得予以申報
      ，致漏報系爭所得核有過失，其對於系爭所得既未依所得
      稅法第71條規定辦理申報，事後又未於被告查獲前自動補
      報補繳，即不符合稅法所定之強行規定；次查，納稅義務
      人向各地區國稅局辦理臨櫃查詢之所得資料，僅供申報時
      參考，如尚有其他來源之所得資料，仍應依法辦理申報，
      不能以國稅局未提供完整所得資料而作為短漏報所得之免
      責理由。又查行政院衛生署95年1 月13日函送原告退職所
      得108,216 元之扣繳憑單，並於說明中告知原告應按所得
      稅法逕洽國稅局辦理申報，其未就實際所得予以自動補報
      補繳，致漏報系爭所得，審諸其所稱漏報事由，尚非不可
      避免，是原告應注意、能注意而未注意，縱非故意，仍難
      卸免其過失漏報之責任，原處罰鍰並無違誤。
    理  由
一、按所得稅法第2 條第1 項規定：「凡有中華民國來源所得之
    個人，應就其中華民國來源之所得，依本法規定，課徵綜合
    所得稅。」第71條第1 項前段規定：「納稅義務人應於每年
    5 月1 日起至5 月31日止，填具結算申報書，向該管稽徵機
    關，申報其上一年度內構成綜合所得總額或營利事業收入總
    額之項目及數額，以及有關減免、扣除之事實，並應依其全
    年應納稅額減除暫繳稅額、尚未抵繳之扣繳稅額及可扣抵稅
    額，計算其應納之結算稅額，於申報前自行繳納。…」第11
    0 條第1 項規定：「納稅義務人已依本法規定辦理結算申報
    ，但對依本法規定應申報課稅之所得額有漏報或短報情事者
    ，處以所漏稅額2 倍以下之罰鍰。」
二、原告93年度綜合所得稅結算申報，漏報本人於衛生署之退職
    所得108,216 元、本人薪資169,220 元及受扶養親屬盧松心
    利息所得46,578元、39,488元、2,297 元、其他所得6,000
    元，合計371,799 元，經被告所屬北投稽徵所查獲，為原告
    所不爭，並有綜合所得稅結算申報書（第17-24 頁）、行政
    院衛生署95年1 月13日衛署秘字第0951500163號函（第37頁
    ）、核定通知書（第14-16 頁）足稽，為可確定之事實。
三、本件之爭執，在於原告上開漏報，是否有故意或過失，而構
    成漏稅罰之要件？經查：
  (一)原告93年度綜合所得稅結算申報，短漏報本人於衛生署之退
    職所得108,216 元、本人薪資169,220 元及受扶養親屬盧松
    心利息所得46,578元、39,488元、2,297 元、其他所得6,00
    0 元，合計371,799 元，違反前揭所得稅法第71條第1 項之
    申報義務，已構成客觀違章狀況。綜合所得稅結算申報採自
    動報繳制，納稅義務人自知有所得即有據實申報之公法義務
    ，此一公法義務不待稽徵機關促其申報即已存在，並不因有
    無收到扣繳憑單或支付者有無正確上傳至自然人憑證之網路
    作業系統而有不同，違反此等義務又無不可歸責之事由，自
    難卸免故意過失之責。又漏稅行政違章之行為態樣為純正之
    不作為，著重在自動報繳期限內「應作為而不作為」，而其
    有無「故意、過失」主觀歸責事由及其主觀責任之內涵，均
    僅著眼於「該不作為」本身。原告及受扶養親屬盧松心有取
    得系爭所得之事實，原告卻未予申報，亦未於稽徵機關查獲
    前自動補報，縱非故意，仍難卸免其過失漏報之責任，參諸
    司法院釋字第275 號解釋，自應受罰。原告主張：行政院衛
    生署93年所發給薪資所得扣繳憑單167,528 元及67,770元，
    業已誠實申報，原告並未收到336,748 元之扣繳憑單，且被
    告所屬中正稽徵所提供所得資料參考清單亦未列有此筆資料
    ，原告並無過失，另行政院衛生署95年1 月13日方函知退職
    所得108,216 元及檢送扣繳憑單，原告不知於稅捐稽徵機關
    進行查調前應自動補報補繳，請准予免罰云云，自非可採。
  (二)從而，被告剔除原告原列報購屋借款利息扣除額37,906元（
    此部分原告不爭執，見本院卷第48頁），及以原告漏報本人
    及受扶養親屬盧松心薪資、利息、退職及其他所得合計371,
    799 元，歸課當年度綜合所得稅，核定綜合所得總額2,123,
    157 元，綜合所得淨額1,252,819 元，補徵稅額26,703元（
    原處分卷第12頁）外，並按所漏稅額24,483元（原處分卷第
    24頁）處以0.2 倍之罰鍰合計4,800 元（計至百元止）（原
    處分卷第25頁），於法洵屬有據。
四、綜上所述，被告核處罰鍰金額4,800 元（計至百元止），並
    無違誤，訴願決定遞予維持，亦無不合，原告徒執前詞，訴
    請撤銷，為無理由，應予駁回。
據上論結，本件原告之訴為無理由，依行政訴訟法第98條第1 項
前段、第233 條第1 項，判決如主文。
中    華    民    國    97    年     7    月    29    日
                    臺北高等行政法院第四庭
                                    法  官  胡方新
上為正本係照原本作成。
本件以訴訟事件所涉及之法律見解具有原則性者為限，始得於本
判決送達後20日內向本院提出上訴狀並表明上訴理由，如已於本
判決宣示後送達前提起上訴者，應於判決送達後20日內補具上訴
理由（均按他造人數附繕本），且經最高行政法院許可後方得上
訴。
中    華    民    國    97    年     7    月    29    日
                                    書記官  黃玉鈴


司法院資訊處製作；財團法人民間司法改革基金會備份。
